【裁判字號】    97,訴,430
【裁判日期】    970731
【裁判案由】    損害賠償
【裁判全文】
臺灣桃園地方法院民事判決              97年度訴字第430號
原      告  乙○○
訴訟代理人  李國煒律師
被      告  林立室內裝修設計工程有限公司
法定代理人  甲○○
上列當事人間損害賠償事件，本院於民國97年7 月3 日言詞辯論
終結，本院判決如下：
    主  文
被告應給付原告新台幣捌萬柒仟元。
原告其餘之訴駁回。
訴訟費用由被告負擔百分之二，餘由原告負擔。
本判決得假執行。但被告如以新台幣捌萬柒仟元為原告預供擔保
，得免為假執行。
原告其餘假執行之聲請駁回。
    事實及理由
壹、程序方面：
一、按訴狀送達後，原告不得將原訴變更或追加，但擴張或減縮
    應受判決事項之聲明者，不在此限，民事訴訟法第255 條第
    1 項第3 款定有明文。本件原告原起訴聲明為：被告應給付
    原告新台幣（下同）601,963 元，及自起訴狀繕本送達翌日
    起至清償日止，按年息百分之5 計算之利息。嗣原告於民國
    97年7 月3 日言詞辯論期日將聲明變更為被告應給付原告38
    1,833 元，經核變更後之聲明僅屬減縮應受判決事項之聲明
    ，依前開規定，應予准許。
二、被告經合法通知，無正當理由未於最後言詞辯論期日到場，
    核無民事訴訟法第386 條各款所列情形，爰依原告聲請，由
    其一造辯論而為判決。
三、按解散之公司除因合併、分割或破產而解散外，應行清算；
    解散之公司，於清算範圍內，視為尚未解散，公司法第24條
    、第25條分別定有明文。又公司經中央主管機關撤銷或廢止
    登記者，準用前3 條之規定，公司法第26條之1 亦定有明文
    。查被告業經中央主管機關廢止登記之事實，有該公司變更
    登記表1 紙在卷可稽（參見本院卷第41頁），然被告自陳伊
    迄今仍未進行清算或破產等程序，揆諸前開規定，可認被告
    之法人格尚未消滅，而具有本件訴訟之當事人能力，是原告
    將被告列為被告，自屬合法，併此敘明。
貳、實體方面：
一、本件原告主張：
  (一)兩造於96年3 月29日簽立承攬契約，由被告承攬原告位於桃
    園縣蘆竹鄉○○○街46號全棟之裝修工程（下稱第1 期工程
    ），工程款為新台幣（下同）850,000 元。嗣於96年6 月7
    日，兩造再訂待處理事項與變更新增項目（下稱第2 期工程
    ），工程款為103,500 元（21,000+9,500+73,000 =103,500
     ） ，其後，被告並於96年10月5 日出具工程施工保證切結
    書（下稱系爭切結書），依系爭切結書記載：工程款含追加
    部分即第1 、2 期工程款合計為953,500 元，已經由被告收
    取等語。換言之，第1 、2 期工程尚未完工，被告已收取全
    數工程款。又關於第1 、2 期工程各項完工時間，系爭切結
    書上記載：原告拿到立案執照起10日內，各項工程預估分別
    於96年10月12日、同年月30日及同年12月15日前完工。
  (二)於96年11月21日原告傳真通知被告立案執照預計在同年12月
    上旬可以取得，請被告於96年12月初告知工程各項安排。於
    97年1 月9 日原告發函告知被告須於97年1 月18日前完工。
    其後，於97年1 月14日原告以蘆竹郵局第37號存證信函再次
    要求被告於97年1 月18日完成全部工程。詎被告於97年1 月
    23日以律師函指稱原告答應農曆年過後施作第2 期工程，原
    告乃於97年1 月25日回覆被告表示將限伊於函文到後3 日內
    完工。另原告於97年1 月23日以中壢興國郵局第83號存證信
    函附上於96年12月20日收到之立案執照，要求被告於函文到
    後10日內完成全部工程，然被告均未置理，故原告依民法第
    258 條、第511 條規定，以本件起訴狀向被告為終止上述承
    攬契約之意思表示，並依同法第260 條、第263 條規定請求
    被告賠償。
  (三)依系爭契約書規定：「每延宕1 天，依上述之工程總款項（
    即953,500 元）的千分之3 （即953,500X0.003= 2860.5元）
    ，於下列工程所訂出之完工日10日內做為賠償業主之損失，
    絕無異議。如有施工或監工人員惡意或逕自停工而不履行裝
    修工程承攬義務者，不論任何理由，本人（即被告）同意依
    下列各項工程所定出之完工日後10日內無條件退還業主（即
    原告）上述之金額工程總款的3 分之1 （即953,500 ÷3=31
    7,833 元），以示負責」，復依被告於97年6 月5 日提出未
    完成事項明細觀之，未完成部分為64,000元，爰依民法第17
    9 條規定及系爭切結書，請求被告賠償原告381,833 元【64
    ,000＋317,833 （即工程總款的3分之1）=381,833】。
  (四)原告配合之消防器材公司萬峰消防有限公司，於96年8 月尚
    在催被告將消防安檢所需之文件備齊，才能去進行消防建安
    的檢核，以公家機關承辦立案補習班的時程，通常需6 到9
    個月，故被告陳稱原告曾告知伊約在96年7 月間即可施作第
    2 期工程云云，與事實不符。
  (五)被告雖曾以伊另有工程在做為由，詢問原告工期可否延至寒
    假期間，然即使是寒假期間，也非被告所謂農曆年後，況且
    ，農曆年後即開始上課，開學期間因學生進出之故，盡量不
    施工，所以原告不可能答應被告此項要求。
  (六)被告在97年1 月上旬向原告承諾於同年月18日完工，之後卻
    工程停擺，且不接電話蓄意拖延，故被告陳稱原告應允年後
    施工云云，並不實在。
  (七)被告陳稱有已完成待安裝部分，此乃被告片面之詞，難認實
    在，自不得就未完成款項64,000元內扣除。
  (八)被告既已依系爭切結書收取本件工程全部款項，則被告豈有
    可能不知系爭切結書內有違約金之約定。
  (九)聲明：
  1.被告應給付原告381,833 元。
  2.願供擔保，請准宣告假執行。
二、被告經合法通知，雖未於最後言詞辯論期日到場，惟據其之
    前所為之聲明及陳述略以：
  (一)兩造於96年3 月9 日訂立承攬契約，約定第2 期施工需在原
    告補習班立案核准後，經原告通知7 天內動工，10天完工。
    第1 期工程已順利進行，原告本告知被告於96年7 月間即可
    施作第2 期工程，並追加數項工程，然原告之補習班立案證
    明遲未核准，致其陷於受領遲延，而被告雖未能進場施作，
    然為人力調派順利，早已將可預先施作之定作品完成存放倉
    庫。於96年12月底，被告工地主任吳仁燮與原告聯絡將定作
    品運到補習班時，當時學生已在上課，且因原告將時間延後
    ，致被告人力調派有所不便，兩造乃商討將施工延期至農曆
    年後，經原告同意。惟於97年1 月14日，原告竟來函要求被
    告應於97年1 月18日完工，違背兩造先前口頭協議。被告因
    工人調派困難，遂回函表示無法配合，原告即表示不願再讓
    被告進場施工。
  (二)原告之補習班遲至96年12月20日才立案，未能在原告預定時
    間讓被告進場，被告本無隨時配合之義務。退步言之，被告
    於補習班核准立案前，已儘可能將不影響立案之工程都完工
    ，其他未施作部分或有影響學生上課及安全，或基於被告臨
    時調派人員不便，均經原告允許延後施作，被告並無遲延之
    情事，原告無視被告已大部分施作完成而以被告違約請求高
    額違約金，即非有據。再者，兩造既已協調施工時間，自無
    被告惡意停工可言，故原告以被告違約為由請求返還3 分之
    1 報酬，自非可採。
  (三)未完成施作部分為64,000元，其中9,500 元為已完成待安裝
    費用，扣除後，未完成施作部分尚有54,500元。又原告於97
    年1 月底即無理由表示不讓被告進場，依民法第511 條後段
    規定，原告對被告應負有損害賠償責任，且應與被告進行結
    算，原告迄未證明被告未完工部分尚應退款多少及被告預期
    利益應如何扣除。
  (四)答辯聲明：
  1.原告之訴及假執行之聲請均駁回。
  2.如受不利判決，願供擔保，請准宣告免為假執行
三、本院之判斷：
  (一)原告主張兩造於96年3 月29日簽立承攬契約，由被告承攬原
    告位於桃園縣蘆竹鄉○○○街46號全棟之第1 期裝修工程，
    工程款為850,000 元。嗣於96年6 月7 日，兩造再訂待處理
    事項與變更新增項目之第2 期工程，工程款為103,500 元，
    原告在被告尚未將全部工程施作完畢前即已將第1 、2 期工
    程款合計953,500 元給付被告。其後，被告於96年10月5 日
    出具系爭切結書，依系爭切結書上記載：原告拿到立案執照
    起10日內，各項工程預估分別於96年10月12日、同年月30日
    及同年12月15日前完工等情，業據其提出林立室內裝修設計
    工程合約書、待處理事項表、系爭切結書各1 件為證（參見
    本院卷第6 至8 頁），被告對此並不爭執，是原告此部分主
    張堪信為真實。
  (二)原告復主張其於96年11月21日傳真通知被告立案執照預計在
    同年12月上旬可以取得，請被告於96年12月初告知工程各項
    安排。嗣其又分別於97年1 月9 日及同年月14日發函告知被
    告須於97年1 月18日前完工。詎被告於97年1 月23日以律師
    函指稱其答應農曆年過後施作第2 期工程，其乃於97年1 月
    25日回覆被告表示限伊於函文到後3 日內完工。而其於97年
    1 月23日業以中壢興國郵局第83號存證信函附上於96年12月
    20日收到之立案執照，要求被告於函文到後10日內完成全部
    工程，被告均未置理，故其依民法第258 條、第511 條規定
    ，以本件起訴狀向被告為終止上述承攬契約之意思表示，並
    依同法第179 條、第260 條、第263 條及系爭切結書規定，
    請求被告返還未完成施作之工程款64,000元及賠償工程總款
    的3 分之1 即317,833 元，合計為381,833 元等語。被告則
    否認其有遲延履行之情事，並執前詞置辯。
  1.被告抗辯原告本告知被告於96年7 月間即可施作第2 期工程
    ，並追加數項工程，然原告之補習班立案證明遲未核准，致
    其陷於受領遲延云云，為原告所否認，並主張原告配合之消
    防器材公司萬峰消防有限公司，於96年8 月尚在催被告將消
    防安檢所需之文件備齊，才能去進行消防建安的檢核，以公
    家機關承辦立案補習班的時程，通常需6 到9 個月，故其不
    可能告知被告約在96年7 月間即可施作第2 期工程等語。經
    查，依原告提出由萬峰消防有限公司寄予兩造之函文記載：
    為配合消防局及教育局之作業程序，並於10月中旬順利取得
    立案證書，函請以上證明文件於8 月20日左右準備齊全，並
    交予邱主任，以利之後作業等語（參見本院卷第42頁）。因
    原告之補習班要取得立案證書，必先經過消防局及教育局審
    查合格，依上開函文所示，原告之補習班應於96年10月中旬
    始能取得立案證書。參以系爭切結書中所載編號1 至5 、8
    部分完工期間係以拿到立案執照起10日完工，其餘編號6 、
    7 部分完工期間為96年10月12日，另編號8 部分完工期間為
    96年10月30日，足見被告可以施作第2 期工程最早亦為96年
    10月間，而被告對此並未提出其他證據以供本院參酌，是被
    告此部分抗辯，並不足採。
  2.被告另抗辯兩造已協議將本件工程施工延期至97年農曆年後
    ，嗣原告違約發函要求被告於97年1 月18日前完工，被告因
    工人調派困難，遂回函表示無法配合，原告即表示不願再讓
    被告進場施工云云。惟原告主張其並未同意被告得以延期施
    工，且其分別於97年1 月9 日及同年月14日發函告知被告須
    於97年1 月18日前完工，因被告於97年1 月23日以律師函指
    稱其答應農曆年過後施作第2 期工程，其乃於97年1 月25日
    回覆被告表示限伊於函文到後3 日內完工，並於97年1 月23
    日以中壢興國郵局第83號存證信函附上於96年12月20日收到
    之立案執照，要求被告於函文到後10日內完成全部工程，然
    被告均未置理等語。經查，被告自陳上開協議僅係口頭約定
    ，並無書面，因被告對此復未能舉證以實其說，是被告抗辯
    原告同意伊延期至97年農曆年後再施工云云，即非可採。又
    依系爭切結書所載，被告應分別於96年10月12日、同年月30
    日及拿到立案執照起10日完工，而原告之補習班係於96年12
    月20日經桃園縣政府函覆原告准予核發短期補習班立案證書
    ，有該函文及桃園縣政府短期補習班立案證書各1 件可佐（
    參見本院卷第19、20頁），而原告於97年1 月23日以存證信
    函通知被告施工，於同年月28日送達被告，則被告在收到原
    告通知後，理應依約於10日內完工。然被告於97年1 月23日
    寄予原告之律師函內係記載：邱君（即乙○○）亦答應本公
    司農曆年過後再施作第2 期工程。不料，邱君卻在97年1 月
    14日以郵局存證信函催促本公司進行施工。．．．請邱君依
    照協議事項辦理等語（參見本院卷第16頁反面），顯見被告
    並無依系爭切結書履行之意願，是被告抗辯本件係原告不願
    讓伊再繼續施工云云，與事實不符，自非可採。
  3.被告抗辯未完成施作部分為64,000元，其中9,500 元為已完
    成待安裝費用，扣除後，未完成施作部分尚有54,500元云云
    ，原告否認有已完成待安裝費用9,500 元，其餘部分則不爭
    執。經查，本件工程未完成施作之範圍及金額，業據被告提
    出工程完成事項明細表1 件為證（參見本院卷第48頁），然
    依該明細表觀之，並不足以證明被告得以請求已完成待安裝
    費用9,500 元，而此部分既經原告否認，被告又未能舉證以
    實其說，是本件工程中被告未完成施作部分仍應認定為64,0
    00元。
  4.按損害賠償之範圍，應以被害人實際所受損害為衡；且當事
    人主張有利於己之事實者，就其事實有舉證之責任，此觀民
    法第216 條第1 項，及民事訴訟法第277 條之規定自明（最
    高法院85年度台上字第2248號判決意旨參照）。本件被告抗
    辯原告於97年1 月底即無理由表示不讓被告進場，依民法第
    511 條後段規定，原告對被告應負有損害賠償責任，且應與
    被告進行結算，原告迄未證明被告未完工部分尚應退款多少
    及被告預期利益應如何扣除云云。經查，原告已於97年1 月
    9 日、同年月14日及同年月23日發函請求被告依約施作，被
    告均未依約履行，故被告違約在先，而非原告無故不讓被告
    進場施作。又原告已於本件起訴狀表示要依民法第511 條規
    定向被告終止兩造間承攬契約，而被告迄至本件言詞辯論終
    結為止，並未舉證證明在原告終止承攬契約後，伊有何所受
    損害或所失利益，揆諸上開規定，被告請求原告損害賠償，
    即屬無據，是被告此部分抗辯並不足採。
  5.按違約金，有屬於懲罰之性質者，有屬於損害賠償約定之性
    質者，如為懲罰之性質，於債務人履行遲延時，債權人除請
    求違約金外，固得依民法第233 條規定請求給付遲延利息及
    賠償其他損害；如為損害賠償約定之性質，則應視為就因遲
    延所生之損害，業已依契約預定其賠償，不得更請求遲延利
    息賠償損害。又違約金是否相當，應依一般客觀事實、社會
    經濟狀況及當事人所受損害情形，以為衡量之標準，若所約
    定之額數，與實際損害顯相懸殊者，法院自得酌予核減，並
    不因懲罰性違約金或賠償額預定性違約金而異（最高法院86
    年度台上字第2165號及82年度台上字第2529號判決意旨參照
    ）。經查，系爭切結書記載：如有施工或監工人員惡意或逕
    自停工而不履行裝修工程承攬義務者，不論任何理由，本人
    （指被告）同意依下列各項工程所定出之完工日後10天內無
    條件退還業主上述之全額工程總款的3 分之1 ，以示負責等
    語（參見本院卷第8 頁）。依上開文義觀之，可知兩造係約
    定在被告有上述事由時，被告應給付原告按全額工程總款3
    分之1 計算之金額作為賠償，足認此項約定係屬懲罰性違約
    金之性質。又原告已於97年1 月9 日、同年月14日及同年月
    23日發函請求被告依約施作，被告無故拒不履行，已如前述
    ，依前開規定，自應視為被告違約。原告依系爭切結書規定
    請求被告給付違約金，洵屬有據。本院審酌本件工程未完成
    部分款項為64,000元，而本件工程之全部款項為953,500 元
    ，被告已完成該工程約百分之93，其不履行義務之情節尚非
    重大，及現今社會經濟狀況，原告因此所受之損害，及被告
    如能如期履行債務時，原告可得享受之利益等情事，認系爭
    切結書約定之違約金尚屬過高，應予核減至23,000元，始屬
    適當。
  (三)綜上所述，原告依民法第179 條規定及系爭切結書請求被告
    給付未完成施作之工程款64,000元及違約金23,000元，合計
    87,000元，為有理由，應予准許。逾此範圍之請求，則無理
    由，應予駁回。
五、兩造分別陳明願供擔保，請准宣告假執行或免為假執行，就
    原告勝訴部分，因所命給付未逾500,000 元，應依職權宣告
    假執行，而被告聲請免為假執行部分，經核並無不合，爰酌
    定相當之擔保金准許之。至於原告敗訴部分，假執行亦失所
    附麗，應予駁回。
六、本件事證已臻明確，兩造間其餘攻擊防禦方法，核與本判決
    結果不生任何影響，爰不一一予以論述，附此敘明。
七、據上論結，原告之訴為一部有理由，一部無理由，依民事訴
    訟法第385 條第1 項前段、第79條、第389 條第1 項第5 款
    、第392 條第2 項，判決如主文。
中    華    民    國    97    年    7     月    31    日
                  民事第一庭    法  官  林哲賢
上為正本係照原本作成。
如對本判決上訴，須於判決送達後20日內向本院提出上訴狀
中    華    民    國    97    年    7     月    31    日
                                書記官  羅美英


司法院資訊處製作；財團法人民間司法改革基金會備份。
